ACORDAO-COMPLETO-2456915

ACÓRDÃO 8296/2021 ATA 20/2021 - SEGUNDA CÂMARA

VISTOS, relatados e discutidos estes autos de Aposentadoria, em que se examina, nesta fase processual, pedido de reexame interposto por Kátia Neffá Pinto Lapa e Silva contra o Acórdão 11205/2020-TCU-Segunda Câmara, 
ACORDAM os Ministros do Tribunal de Contas da União, reunidos em Sessão da Segunda Câmara, ante as razões expostas pelo Relator e com fulcro no art. 48, c/c os arts. 32 e 33, da Lei 8.443/1992, em: 
9.1. conhecer do pedido de reexame interposto por Kátia Neffá Pinto Lapa e Silva para, no mérito, negar-lhe provimento, mantendo-se inalterado o teor do Acórdão 11205/2020-TCU-Segunda Câmara;
9.2. dar ciência desta deliberação ao recorrente e ao interessado.

Em análise pedido de reexame em processo de Aposentadoria, interposto contra o Acórdão 11.205/2020-TCU-2ª Câmara, de relatoria da ministra Ana Arraes.

Segunda Câmara

Tribunal Regional do Trabalho da 1ª Região/RJ.

3. Recorrente: Katia Neffa Pinto Lapa e Silva (XXX.034.807-XX).

13.1. Ministros presentes: Bruno Dantas (Presidente), Augusto Nardes (Relator) e Raimundo Carreiro.
13.2. Ministro-Substituto presente: Marcos Bemquerer Costa.

AUGUSTO NARDES

Ministra Ana Arraes.

Adoto como relatório a instrução transcrita a seguir com os ajustes de forma pertinentes, a qual foi elaborada no âmbito da Secretaria de Recursos (Serur) , e cujo encaminhamento foi anuído pelo dirigente daquela unidade e pelo representante do Ministério Público junto ao TCU (peças 27 a 29) :
'INTRODUÇÃO
1. Trata-se de pedido de reexame (peça 16) interposto pela Sra. Kátia Neffá Pinto Lapa e Silva, ex-servidora do Tribunal Regional do Trabalho da 1ª Região, contra o Acórdão 11205/2020-TCU-Segunda Câmara (peça 7) , que teve como relatora a ministra Ana Arraes.
1.1. A deliberação recorrida tem o seguinte teor:
VISTO, relatado e discutido o ato de aposentadoria de Kátia Neffá Pinto Lapa e Silva no cargo de Analista Judiciário do Tribunal Regional do Trabalho da 1ª Região.
ACORDAM os ministros do Tribunal de Contas da União, reunidos em sessão da 2ª Câmara, ante as razões expostas pela relatora, e com fundamento nos artigos 71, incisos III e IX, da Constituição Federal de 1988, 1º, inciso V, e 39, inciso II, da Lei 8.443/1992, 1º, inciso VIII, 259, inciso II, e 262 do Regimento Interno, 8º da Resolução TCU 206/2007 e 19 da Instrução Normativa TCU 78/2018, bem como na Súmula TCU 106, em:
9.1. considerar ilegal o ato de aposentadoria em análise e negar-lhe registro;
9.2. dispensar a reposição das importâncias indevidamente recebidas de boa-fé pela beneficiária até a data da notificação desta deliberação à unidade jurisdicionada;
9.3. determinar ao Tribunal Regional Federal da 1ª Região que:
9.3.1. no prazo de 15 (quinze) dias, a contar da ciência desta deliberação:
9.3.1.1. faça cessar pagamentos decorrentes do ato impugnado por esta Corte, sob pena de responsabilidade solidária da autoridade administrativa omissa, nos termos do art. 262 do Regimento Interno;
9.3.1.2. adeque, se for o caso, o pagamento da parcela referente à incorporação de 'quintos' da interessada à modulação dada pelo Supremo Tribunal Federal na apreciação do Recurso Extraordinário 638.115/CE;
9.3.1.3. comunique a Kátia Neffá Pinto Lapa e Silva a deliberação deste Tribunal e a alerte de que o efeito suspensivo proveniente de eventual interposição de recursos no TCU não a eximirá da devolução dos valores indevidamente recebidos após a notificação, em caso de desprovimento dos apelos.
9.3.2. no prazo de 30 (trinta) dias, emitir novo ato, livre das irregularidades apontadas, e o submeta ao TCU, pelo sistema e-Pessoal, nos termos dos arts. 262, § 2º, do Regimento Interno e 19, § 3º, da Instrução Normativa TCU 78/2018;
9.3.3. no prazo de 30 (trinta) dias, a contar da ciência deste acórdão, encaminhe a este Tribunal, por cópia, comprovante da data em que a interessada dele tomar conhecimento e informações sobre as providências implementadas para cumprimento dos subitens 9.3.1.1 e 9.3.1.2 acima.
HISTÓRICO
2. O ato de aposentadoria foi julgado ilegal em virtude de (i) incorporação de parcela de 'quintos/décimos' (2/10 da FC-7) de função comissionada diferente daquela que foi efetivamente exercida; e (ii) concessão da vantagem de 'quintos' em razão do exercício de funções comissionadas após o advento da Lei 9.624/1998 (voto à peça 8) . O ato encontra-se à peça 2.
2.1. É importante observar que neste caso a decisão recorrida não trata da chamada vantagem 'opção'. No entanto, pela leitura da peça recursal (peça 16) , verifica-se que quase toda a argumentação ali apresentada é direcionada contra uma suposta impugnação dessa vantagem.
2.2 Apenas para esclarecimento acerca do instituto da 'opção', registre-se que o ministro Benjamin Zymler, por ocasião da apreciação do TC Processo 027.914/2013-5 (Acórdão 2988/2018-TCU-Plenário, Sessão de 12/12/2018) , apresentou voto revisor cujas razões foram integralmente acolhidas pela relatora, ministra Ana Arraes. O voto fornece um histórico bastante didático e esclarecedor, o qual será reproduzido com alguns ajustes de forma, supressões e adições, nos termos a seguir.
Da vantagem 'opção'
6. Em síntese, a vantagem conhecida como 'opção' constituía uma fração variável, conforme definido em lei, da remuneração do cargo em comissão/função de confiança.
7. Era um direito conferido ao servidor ocupante de cargo efetivo, que assumia cargo em comissão ou função de confiança, de continuar a ser remunerado com base em seu cargo efetivo, mas com acréscimo decorrente do exercício do novo cargo/função.
8. A vantagem tinha por objetivo conferir estímulo financeiro para que o servidor efetivo ocupasse cargo em comissão cuja remuneração fosse inferior à do cargo efetivo.
9. Aparentemente, o primeiro normativo que tratou da matéria foi a Lei 4.345/1964, que assim dispôs (grifei) :
'Art. 1º As tabelas de vencimentos dos cargos efetivos e em comissão, referidas no art.1º da Lei nº 4.242, de 17 de julho de 1963, ficam substituídas pelas seguintes:
.................................................................................................................................................
 § 2º Ao funcionário nomeado para o exercício de cargo em comissão é facultado optar pelo vencimento do símbolo, previsto na tabela b constante deste artigo, ou pela percepção do vencimento e demais vantagens de seu cargo efetivo acrescido de gratificação fixa, correspondente a 20% (vinte por cento) do valor do símbolo do cargo em comissão respectivo.'
10. Igual disciplina foi mantida pelo Decreto-Lei 1.445/1976 (que tratava da remuneração dos servidores civis do Poder Executivo, dentre outros) . Segundo o art. 3º, a vantagem correspondia a 20% do vencimento do Grupo Direção e Assessoramento Superiores (DAS) .
 (...) 
12. A legislação foi sendo alterada ao longo do tempo, de modo que não só o percentual foi alterado como também foram acrescidas outras vantagens/gratificações ao 'optante' pela remuneração do cargo efetivo.
13. O Decreto-Lei 2.270/1985, por exemplo, permitiu a inclusão da vantagem 'representação mensal' no cálculo da vantagem 'opção'. O Decreto-Lei 2.365/1987 (art. 10) elevou o percentual para 50% e a Lei 7.706/1988 (art. 4º) , para 55%.
14. A Lei 8.538/1992 alterou a composição da parcela 'opção', que foi acrescida de 55% da gratificação GADF (Gratificação de Atividade por Desempenho de Função) , criada pela Lei Delegada 13/1992.
15. Assim, quando da edição da Lei 8.538/1992, a 'opção' passou a ser: 55% do vencimento do DAS + 55% da GADF + representação mensal.
16. A Lei 8.911/1994 disciplinou o cálculo da opção para os servidores do Poder Executivo, além de tratar do instituto da incorporação de 'quintos', previsto no art. 62 da Lei 8.112/1990. À guisa de clareza, transcrevo o citado dispositivo:
Lei 8.911/1994
'Art. 2º É facultado ao servidor investido em cargo em comissão ou função de direção, chefia e assessoramento, previstos nesta Lei, optar pela remuneração correspondente ao vencimento de seu cargo efetivo, acrescido de cinqüenta e cinco por cento do vencimento fixado para o cargo em comissão, ou das funções de direção, chefia e assessoramento e da gratificação de atividade pelo desempenho de função, e mais a representação mensal.
Parágrafo único. O servidor investido em função gratificada (FG) ou de representação (GR) , ou assemelhadas, constantes do Anexo desta Lei, perceberá o valor do vencimento do cargo efetivo, acrescido da remuneração da função para a qual foi designado.'
17. A remuneração dos cargos em comissão prevista na Lei 8.911/1994 e que servia de base de cálculo para a vantagem 'opção' continuou a ser composta de vencimento básico, GADF e representação mensal.
18. As alterações no cálculo da vantagem 'opção' continuaram ao longo do tempo. Cito, por exemplo, a Lei 9.030/1995, que estabeleceu que a vantagem equivaleria a 25% da remuneração total do cargo ou função, para os DAS 4 a 6 (art. 2º) , que passou a ser paga em rubrica única (sem GADF ou representação mensal) . Também previu o pagamento de uma parcela variável, equivalente à diferença entre a remuneração efetiva e a remuneração do cargo em comissão.
19. Já a Lei 11.526/2007, alterada pela Lei 12.094/2009, fixou a 'opção' como 60% da remuneração do cargo em comissão.
20. No âmbito do Poder Judiciário, a Lei 9.421/1996 estabeleceu que a 'opção' equivaleria a 70% do vencimento básico da função de confiança.
21. Importante registrar que algumas funções - geralmente as de menor valor e ocupadas exclusivamente pelos servidores efetivos - são pagas em valor integral, juntamente com a remuneração do cargo efetivo.
22. São as chamadas funções gratificadas ou funções de representação (vide parágrafo único do art. 2º da Lei 8.911/1994) . Diversamente dos cargos em comissão, que exigem o afastamento do servidor de seu cargo efetivo, as funções gratificadas não constituem cargo à parte. São apenas gratificações pagas aos servidores efetivos em razão da assunção de maiores responsabilidades.
23. Nesses casos, o servidor não recebe a 'opção' - já que não tem entre o que optar -, mas, sim, o valor da função gratificada, juntamente com a remuneração de seu cargo efetivo.
24. As vantagens decorrentes do exercício de cargo em comissão/função de confiança e função gratificada são de natureza pro labore faciendo, assim como adicionais pagos em razão das condições específicas de trabalho (insalubridade, trabalho noturno etc.) . Ou seja, são de natureza transitória, uma vez que o servidor somente a elas faz jus quando no exercício do cargo ou função.
 (...) 
27. Uma vez que a aposentadoria ocorre no cargo efetivo e os proventos guardam relação com esse cargo, não há como imaginar que vantagens associadas ao cargo em comissão possam compor os proventos de aposentadoria, salvo autorização legal. [Isso em virtude do princípio da legalidade. De fato, é nesse sentido que a sábia lição de Hely Lopes Meirelles vem nos ensinar:
'Na Administração Pública não há liberdade nem vontade pessoal. Enquanto na administração particular é lícito fazer tudo que a lei não proíbe, na Administração Pública só é permitido fazer o que a lei autoriza. A lei para o particular significa 'pode fazer assim'; para o administrador público significa 'deve fazer assim'' (in Direito Administrativo Brasileiro, 33ª ed., São Paulo: Malheiros Editores, 2007, p. 87-88) ].
 (...) 
30. A Lei 8.112/1990 [...] disciplinou a matéria nos seguintes termos (grifei) :
'Art. 193. O servidor que tiver exercido função de direção, chefia, assessoramento, assistência ou cargo em comissão, por período de 5 (cinco) anos consecutivos, ou 10 (dez) anos interpolados, poderá aposentar-se com a gratificação da função ou remuneração do cargo em comissão, de maior valor, desde que exercido por um período mínimo de 2 (dois) anos.                    
§ 1° Quando o exercício da função ou cargo em comissão de maior valor não corresponder ao período de 2 (dois) anos, será incorporada a gratificação ou remuneração da função ou cargo em comissão imediatamente inferior dentre os exercidos.                   
§ 2° A aplicação do disposto neste artigo exclui as vantagens previstas no art. 192, bem como a incorporação de que trata o art. 62, ressalvado o direito de opção' (negrito acrescido) .
[É sobremodo importante ressaltar que o direito de opção, que consta no § 2º supra, diz respeito à opção entre as vantagens dos quintos, da prevista no art. 193 e do art. 192 - e não à parcela vulgarmente chamada de 'opção'].
31. A composição dos proventos deferidos ao servidor que optava por se aposentar na forma do caput dependia do tipo de cargo ou função ocupada.
32. Se ex-ocupante de cargo em comissão, os proventos equivaleriam à remuneração desse cargo. Se ocupante de função gratificada, que é vinculada ao exercício de cargo efetivo, os proventos do servidor seriam compostos pela remuneração do cargo efetivo acrescida da gratificação de função. Isso porque, no último caso, não se trata de um cargo autônomo, com estrutura remuneratória própria, mas de uma mera gratificação paga ao servidor efetivo.
33. Veja-se que esse dispositivo legal não mencionava expressamente a possibilidade de deferir ao inativo, que preencheu seus requisitos, a parcela da retribuição dos cargos em comissão/função de confiança, conhecida como 'opção', nada obstante ressalve, em seu §2º, o 'direito de opção'.
 (...) 
35. O § 2º do art. 193 da Lei 8.112/1990 apenas autorizava que o servidor optasse por se aposentar na forma do caput ou carreasse para os proventos de aposentadoria (calculados com base na remuneração do cargo efetivo) as vantagens previstas nos arts. 62 e 192 da Lei 8.112/1990.
36. Nessa linha de raciocínio, poder-se-ia argumentar que não existe amparo legal para o pagamento da 'opção' para os inativos, uma vez que a Lei 8.112/1990 não menciona expressamente essa possibilidade.
37. Contudo, seria também possível extrair diretamente do caput, mediante interpretação extensiva, a autorização para o pagamento da parcela 'opção' ao inativo. Se o dispositivo conferia ao ex-ocupante de cargo em comissão o direito de ter seus proventos calculados com base na remuneração desse cargo, não seria desarrazoado conferir a esse servidor o direito de acrescer a seus proventos de cargo efetivo a parcela 'opção'. Desse modo, estar-se-ia conferindo ao ex-ocupante do cargo em comissão tratamento semelhante ao do servidor investido em função gratificada.
38. Isso porque, em muitos casos, a remuneração do cargo em comissão era inferior à do cargo efetivo. Consequentemente, muitos desses servidores não se beneficiariam do art. 193 da Lei 8.112/1990, ao contrário daqueles que ocuparam função gratificada.
39. Todavia, essa interpretação não se coaduna com o pagamento de 'quintos', dada a vedação contida no § 2º do art. 193 da Lei 8.112/1990.
40. A razão da vedação de acumulação das vantagens era claramente evitar o bis in idem nos proventos de inatividade, haja vista que a finalidade do pagamento das vantagens era uma só: assegurar estabilidade financeira na inatividade ao servidor que assumiu maiores responsabilidades quando na atividade.
41. Não invalida esse raciocínio o fato de que era possível pagar, na atividade, a vantagem dos 'quintos' cumulativamente com a gratificação de função ou com a 'opção'. Isso é uma distorção do instituto dos 'quintos', pois, em vez de assegurar a estabilidade financeira àquele que se afastasse do cargo ou função, acabava por elevar a remuneração do cargo efetivo ainda quando no exercício do cargo em comissão ou função. Entretanto, isso era prevista em lei, o que não ocorre no caso da inatividade.
 (...) 
47. Quando o servidor é necessariamente remunerado com base no cargo efetivo e recebe uma gratificação fixada em lei, deve-se observar a vedação de pagamento cumulativo da gratificação de função com as vantagens previstas nos arts. 62 ('quintos'/'décimos') e 192 da Lei 8.112/1990.  Nesse sentido, cito, dentre inúmeros outros, a Decisão 47/2001-Plenário (rel. Ministro Benjamin Zymler) e os Acórdão 645/2003-TCU-Plenário (rel. Ministro Walton Alencar Rodrigues) e 814/2005-1ª Câmara (relator Ministro Marcos Vilaça) , proferido em processo de inspeção.
 (...) 
78. Apesar de não haver expressa previsão legal, a jurisprudência de mais de trinta anos vem aceitando a inclusão da parcela 'opção' (pagamento de uma fração da remuneração do cargo em comissão ao servidor que opta pela remuneração do cargo efetivo) nos proventos do inativo que implementou os requisitos do art.180 da Lei 1.711/1952 ou do art. 193 da Lei 8.112/1990. [Nada obstante, não é possível o pagamento da parcela 'opção' - quando prevista em lei - com a vantagem dos 'quintos', ex vi do disposto no § 2º do art. 193 da Lei 8.112/1990].
 (...) 
102. A EC 20/1998 impõe que os proventos da inatividade sejam calculados com base na remuneração do cargo efetivo e que não a superem no momento da concessão da aposentadoria. Assim, todos os servidores que não implementaram as condições para a aposentação até 15/12/1998 [véspera da vigência da EC 20/1998] (...) não fazem jus à percepção de FC ou da parcela 'opção' (se existente na estrutura remuneratória) nos proventos de aposentadoria (negritos acrescidos) .
 (...) 
112. A aposentadoria deve observar as regras vigentes no momento da implementação de todos os requisitos legais para a concessão do benefício previdenciário, motivo pelo qual não é possível entender que o servidor tenha algum direito adquirido a determinada vantagem paga na aposentadoria até que lhe seja assegurado o próprio direito à inativação.
113. Portanto, sob o ponto de vista legal, o cumprimento das exigências do art. 193 da Lei 8.112/1990, por si só, é irrelevante e não produz consequências jurídicas caso não tenham sido atendidos os requisitos para a constituição da situação jurídica na qual a vantagem é devida: a aposentadoria.
[É nesse sentido o disposto no art. 7º da Lei 9.624/1998 (grifos acrescidos) :
'Art. 7º É assegurado o direito à vantagem de que trata o art. 193 da Lei nº 8.112, de 1990, aos servidores que, até 19 de janeiro de 1995, tenham completado todos os requisitos para obtenção de aposentadoria dentro das normas até então vigentes.
Parágrafo único. A aplicação do disposto no caput exclui a incorporação a que se referia o art. 62 e as vantagens previstas no art. 192 da Lei nº 8.112, de 1990.']
114. Assim, os servidores que não se encontravam em condições de se aposentar quando da revogação do art. 193 do Regime Jurídico Único (até 18/1/1995) não podem se beneficiar dessa vantagem.
2.3. Além disso, há o firme entendimento de que 'é vedado ao servidor público carrear para os proventos da aposentadoria ou para a pensão por ele instituída parcela da remuneração sobre a qual não incidiu desconto previdenciário', conforme restou assentado, por exemplo, no Acórdão 5919/2019-TCU-Primeira Câmara, relator o ministro Benjamin Zymler.
Dos fundamentos para o julgamento pela ilegalidade da presente aposentadoria
2.4. O ato de aposentadoria (peça 2) informa que a recorrente conta com 31 anos, 1 mês e 10 dias de tempo de contribuição para a aposentadoria, sendo a vigência do ato a partir de 4/10/2017, com fundamento na EC 47/2005. Assim, verifica-se que a recorrente adquiriu o direito à aposentação após a vigência da EC 20/1998.
2.5. Dessa forma, a presente concessão é ilegal porque:
 a) houve incorporação de parcela de 'quintos/décimos' (2/10 da FC-7) de função comissionada diferente daquela que foi efetivamente exercida; e
 b) houve a concessão de 'quintos' de funções comissionadas exercidas após o advento da Lei 9.624/1998.
ADMISSIBILIDADE
3. Reitera-se o exame de admissibilidade realizado pelo Sar/Serur (peça 17) , que opinou pelo conhecimento do recurso, nos termos do artigo 48 da Lei 8.443/1992, c/c os artigos 285 e 286, parágrafo único, do Regimento Interno/TCU, suspendendo-se os efeitos dos itens 9.1, 9.3, 9.3.1, 9.3.1.1, 9.3.1.2 e 9.3.2 do Acórdão 11205/2020-TCU-Segunda Câmara. O ministro Augusto Nardes concordou com a proposta desta unidade técnica (peça 20) .
EXAME DE MÉRITO
4. Delimitação
Constitui objeto do presente recurso definir se:
a) houve violação aos princípios da segurança jurídica e da isonomia;
b) houve violação ao direito adquirido;
c) deve ser feita a modulação dos efeitos do acórdão recorrido;
d) existe decisão judicial transitada em julgado sobre o pagamento das parcelas de quintos incorporadas após o advento da Lei 9.624/1998.
5. Da violação aos princípios da segurança jurídica e da isonomia
5.1. Afirma que durante longos 14 (quatorze) anos, de 2005 a 2019, os órgãos da Administração Pública Federal, em observância à decisão do TCU, aplicaram o entendimento consubstanciado no Acórdão 2076/2005-TCU-Plenário de que os servidores públicos, que tenham satisfeitos até a data de 18 de janeiro de 1995 os pressupostos estabelecidos no art. 193 da Lei 8.112/1990, ainda que sem os requisitos para a aposentação em qualquer modalidade, tinham assegurado na aposentadoria a vantagem decorrente da opção, prevista no art. 2º da Lei 8.911/1994.
5.2. Agora, sem nenhuma alteração legislativa ou fato novo que justifique uma mudança no entendimento até então em vigor, não deve o Tribunal de Contas da União restringir o mencionado direito apenas aos servidores que tenham satisfeito os pressupostos temporais estabelecidos no art. 193 da Lei 8.112/1990, desde que tenham se aposentado, em qualquer modalidade, até a vigência da Emenda Constitucional 20/1998, pois quando foi julgado o Processo Processo 014.277/1999-9, no dia 30/11/2005, que deu origem ao Acórdão 2076/2005-TCU-Plenário, a referida emenda constitucional já estava em vigor e foi devidamente considerada nos fundamentos da referida decisão.
5.3. Com efeito, o servidor aposentado não deve ser submetido a uma redução abrupta em seus proventos, provenientes do período em que estava em atividade, após ter o seu ato de aposentadoria publicado pelo órgão de origem, quando exarado de conformidade e com estrita observância ao entendimento do Tribunal de Contas da União, na época da aposentadoria e da publicação do respectivo ato.
5.4. Não se pode desconsiderar, especialmente nos casos de aposentadoria voluntária, que a iniciativa do servidor passa pela avaliação das vantagens de permanecer em atividade, após cumpridos os requisitos para a inativação, com o recebimento dos auxílios permanência e alimentação, terço de férias etc., em relação ao que passará a receber a título de proventos de aposentadoria, de acordo com os julgados do Tribunal de Contas da União.
5.5. O princípio da segurança jurídica, que veda a desconstituição injustificada de atos ou situações jurídicas, mesmo quando ocorre alguma inconformidade com o texto legal durante sua constituição, deve ser observado e respeitado na hipótese em exame, pelo menos com a adoção da proposta da Sefip - TCU, no sentido de não se aplicar o Acórdão 1399/2019-TCU-Plenário 'aos atos de aposentadoria expedidos com base no entendimento decorrente do Acórdão 2076/2005-TCU-Plenário, e já publicados no órgão de imprensa oficial até a data da publicação da presente decisão', pois os servidores públicos federais, que fizeram opção pela aposentadoria antes do dia 10/07/2019, não devem ser surpreendidos com uma redução em seus proventos, depois de 14 (quatorze) anos de um entendimento sólido em fundamentos jurídicos e pacificado no âmbito do TCU.
5.6. Na hipótese, não se trata de corrigir uma ilegalidade em um ato de aposentadoria, mas sim de mudança de entendimento do TCU.
5.7. O direito do Tribunal de Contas da União de alterar o seu posicionamento deve encontrar limite no princípio da segurança jurídica, também de hierarquia constitucional, pois os administrados não podem ficar indefinidamente sujeitos à instabilidade surgida a cada julgamento de registro de ato de aposentadoria de servidor público, quando há alteração na composição do Colegiado, sob pena de gerar descrédito para o Tribunal de Fiscalização e insegurança jurídica para o administrado.
5.8. A recorrente espera que o Tribunal de Contas da União considere, também, os inúmeros atos de aposentadoria julgados e registrados nos últimos 14 (quatorze) anos, tidos como legais por essa Corte de Fiscalização, com base no entendimento firmado, no longínquo dia 30/11/2005, no Acórdão 2076/2005-TCU-Plenário.
5.9. Dentre esses inúmeros atos de aposentadoria julgados e registrados diariamente nos últimos anos, tidos como legais por esta Corte de Fiscalização, com base no entendimento firmado no dia 30/11/2005 no Acórdão 2076/2005-TCU-Plenário, quantos chegaram junto ou depois do ato de aposentadoria do recorrente? Não se pode admitir, em respeito e observância ao princípio constitucional da isonomia, que servidores na mesma situação funcional e jurídica sejam distinguidos e separados em duas categorias, apenas pela data em que os seus atos de aposentadoria foram apreciados no Tribunal de Contas da União. Distinção por essa única razão afronta o princípio constitucional da isonomia.
5.10. Não é razoável admitir que servidores públicos que tenham satisfeito, até a data de 18 de janeiro de 1995, os pressupostos temporais estabelecidos no art. 193 da Lei 8.112/1990 e que tinham assegurado na aposentadoria a vantagem decorrente da opção, prevista no art. 2º da Lei 8.911/1994, por decisão do próprio TCU (Acórdão 2076/2005-TCU-Plenário) , tenham agora que contar com a sorte de já terem os seus atos de aposentadoria apreciados e registrados pelo TCU antes da mudança de entendimento (Acórdão 1599/2019-TCU-Plenário) , sob pena de quebra do princípio da uniformidade de interpretação e aplicação do Direito.
5.11. Portanto, também em observância e respeito ao princípio constitucional da isonomia, impõe-se a adoção da proposta da Secretaria de Fiscalização de Pessoal (Sefip) - TCU, no sentido de não se aplicar o Acórdão 1599/2019-TCU-Plenário 'aos atos de aposentadoria expedidos com base no entendimento decorrente do Acórdão 2076/2005-TCU-Plenário, e já publicados no órgão de imprensa oficial até a data da publicação da presente decisão', pois os servidores públicos federais, que fizeram opção pela aposentadoria antes do dia 10/07/2019, não devem ser surpreendidos e distinguidos com uma posição prejudicial, que reduz os proventos de aposentadoria, depois de 14 (quatorze) anos de um entendimento sólido em fundamentos jurídicos e pacificado no âmbito do Tribunal de Contas da União.
Análise:
5.12. Conforme visto no histórico desta instrução, a conclusão de que a presente concessão é ilegal deveu-se, unicamente, à incorporação de parcela de 'quintos/décimos' (2/10 da FC-7) de função comissionada diferente daquela que foi efetivamente exercida, e à concessão de 'quintos' de funções comissionadas exercidas após o advento da Lei 9.624/1998. Portanto, diferentemente do alegado pela recorrente, a decisão recorrida não tratou de ilegalidade na vantagem 'opção'.
5.13. Assim, opina-se pela rejeição dos argumentos apresentados pela recorrente.
6. Da modulação dos efeitos da decisão recorrida
6.1. A recorrente afirma que deveria haver a modulação dos efeitos do acórdão recorrido, com base nos seguintes argumentos:
6.2. A Lei 13.655/2018 incluiu no Decreto-Lei 4.657/1994 (LINDB) disposições sobre segurança jurídica e eficiência na criação e na aplicação do direito público, dentre elas aquela expressa no art. 23, segundo a qual: 'A decisão administrativa, controladora ou judicial que estabelecer interpretação ou orientação nova sobre norma de conteúdo indeterminado, impondo novo dever ou novo condicionamento de direito, deverá prever regime de transição quando indispensável para que o novo dever ou condicionamento de direito seja cumprido de modo proporcional, equânime e eficiente e sem prejuízo aos interesses gerais'.
6.3. Por sua vez, o Decreto-Lei 200/1967 estabelece em seu art. 103 que: 'Todo servidor que estiver percebendo vencimento, salário ou provento superior ao fixado para o cargo nos planos de classificação e remuneração, terá a diferença caracterizada como vantagem pessoal, nominalmente identificável, a qual em nenhuma hipótese será aumentada, sendo absorvida progressivamente pelos aumentos que vierem a ser realizados no vencimento, salário ou provento fixado para o cargo nos mencionados planos' (sem grifos no original) .
6.4. Os referidos dispositivos normativos exigem aplicação e não devem ser desconsiderados por parte dessa Corte de Fiscalização, no caso de prevalecer a mudança de entendimento estampada no Acórdão 1599/2019-TCU-Plenário-TCU, até para evitar que os servidores já aposentados, que tenham satisfeito, até a data de 18 de janeiro de 1995, os pressupostos temporais estabelecidos no art. 193 da Lei 8.112/1990 e que tinham assegurados a vantagem decorrente da opção, prevista no art. 2º da Lei 8.911/1994, por decisão do próprio TCU (Acórdão 2076/2005-TCU-Plenário) , venham a sofrer uma redução abrupta em seus proventos de inatividade.
Análise:
6.5. Novamente, verifica-se que os argumentos apresentados com a pretensão de obter a modulação dos efeitos do acórdão recorrido são direcionados, equivocadamente, contra uma suposta ilegalidade na incorporação da vantagem 'opção', o que neste caso, como já ressaltado, não existiu.
6.6. De todo modo, cumpre esclarecer que a modulação adotada no Acórdão 2988/2018-TCU-Plenário ocorreu, tão somente, para os atos já registrados por esta Corte de Contas, conforme se depreende do seu subitem 9.3:
9.3. determinar à Secretaria-Geral de Administração que transforme em vantagem pessoal, passível de absorção pelos reajustes específicos concedidos às carreiras a que pertencem os servidores deste Tribunal, a retribuição parcial da função comissionada ('opção') paga a inativos e pensionistas cujos proventos são calculados com base na remuneração do servidor ativo e cujos atos concessórios já tenham sido objeto de registro.
6.7. Ora, no caso em reexame, o ato administrativo é precário, porque não houve o respectivo registro em razão da constatação de ilegalidade, o que afasta, por si só, a presunção de legitimidade do ato administrativo que concedeu o benefício à recorrente.
6.8. Demais disso, aqui não se examina norma de conteúdo indeterminado a que se refere o art. 1º da Lei 13.655/2018, que promoveu alteração na Lei de Introdução ao Direito Brasileiro (art. 23 da LINDB - Decreto-lei 4.657/1942) .
6.9. Portanto, opina-se pela rejeição dos argumentos apresentados pela recorrente.
7. Da decisão judicial transitada em julgado
7.1. A recorrente afirma que foi destacado no voto condutor do acórdão que NÃO HÁ REGISTRO NO ATO DE APOSENTADORIA DE QUE ELA DECORREU DE DECISÃO JUDICIAL TRANSITADA EM JULGADO, e o contesta com base nos seguintes argumentos:
7.2. A servidora foi sim beneficiada por ação coletiva transitada em julgado em 01/08/2006, ou seja, antes da referida decisão do Supremo, movida pela Associação Nacional dos Servidores da Justiça do Trabalho (ANAJUSTRA) de nº 2004.34.00.048565-0.
7.3 Este fato pode ser atestado a partir do termo de autuação do processo de execução/cumprimento de sentença n° 0018003-08.2009.4.01.3400, em que a servidora figura como parte, e que fora distribuído antes do julgamento proferido em 18/12/2020 no RE 638.115/CE.
7.4 Portanto, ainda que esta Corte de Contas possa ter entendimento diverso, este não poderá sobrepujar o princípio da segurança jurídica e a coisa julgada, ainda mais porque se trata de tema com repercussão-geral submetido à apreciação do órgão protetor de nossa Lei Maior.
Análise
7.5. Passa-se ao exame da modulação dos efeitos da decisão que declarou a ilegalidade da incorporação de quintos/décimos oriundos de funções comissionadas exercidas no período de 9/4/1998 a 4/9/2001, proferida pelo Supremo Tribunal Federal no RE 638.115/CE.
7.6. Para se ter clareza sobre a questão, convém transcrever o teor da ementa da decisão proferida pelo Supremo Tribunal Federal ao julgar Embargos de Declaração no RE 638.115/CE:
RE 638115 ED-ED
Órgão julgador: Tribunal Pleno
Relator (a) : Min. GILMAR MENDES
Julgamento: 18/12/2019
Publicação: 08/05/2020
Ementa
Embargos de declaração nos embargos de declaração no recurso extraordinário. 2. Repercussão Geral. 3. Direito Administrativo. Servidor público. 4. É inconstitucional a incorporação de quintos decorrente do exercício de funções comissionadas no período compreendido entre a edição da Lei 9.624/1998 e a MP 2.225-48/2001. 5. Cessação imediata do pagamento dos quintos incorporados por força de decisão judicial transitada em julgado. Impossibilidade. Existência de mecanismos em nosso ordenamento aptos a rescindir o título executivo, ou ao menos torná-lo inexigível, quando a sentença exequenda fundamentar-se em interpretação considerada inconstitucional pelo STF. Embargos acolhidos neste ponto. 6. Verbas recebidas em decorrência de decisões administrativas. Manutenção da decisão. Inaplicabilidade do art. 54 da Lei 9.784/99. Dispositivo direcionado à Administração Pública, que não impede a apreciação judicial. Necessidade de observância do princípio da segurança jurídica. Recebimento de boa-fé. Decurso do tempo. 7. Modulação dos efeitos da decisão. Manutenção do pagamento da referida parcela incorporada em decorrência de decisões administrativas, até que sejam absorvidas por quaisquer reajustes futuros a contar da data do presente julgamento. 8. Parcelas recebidas em virtude de decisão judicial sem trânsito em julgado. Sobrestados em virtude da repercussão geral. Modulação dos efeitos para manter o pagamento àqueles servidores que continuam recebendo os quintos até absorção por reajustes futuros. 9. Julgamento Virtual. Ausência de violação ao Princípio da Colegialidade. 10. Embargos de declaração parcialmente acolhidos, com efeitos infringentes, para reconhecer indevida a cessação imediata do pagamento dos quintos quando fundado em decisão judicial transitada em julgado. Quanto às verbas recebidas em virtude de decisões administrativas, apesar de reconhecer-se sua inconstitucionalidade, modulam-se os efeitos da decisão, determinando que o pagamento da parcela seja mantido até sua absorção integral por quaisquer reajustes futuros concedidos aos servidores. Por fim, quanto às parcelas que continuam sendo pagas em virtude de decisões judiciais sem trânsito em julgado, também modulam-se os efeitos da decisão, determinando que o pagamento da parcela seja mantido até sua absorção integral por quaisquer reajustes futuros concedidos aos servidores. (Destaques não constam no original) .
7.7. Daí se infere que o pagamento de parcelas de quintos com base em decisão judicial com trânsito em julgado não está sujeito à cessação imediata. Além disso, embora não esteja explicitado, depreende-se, por decorrência lógica, que tais parcelas foram preservadas da modulação, não se sujeitando à absorção por reajustes futuros concedidos aos servidores.
7.8. Nessa linha foi o entendimento adotado pelo Tribunal nos termos do item 9.2.2 do Acórdão 1255/2020-TCU-Plenário (relator o Ministro-Substituto Marcos Bemquerer) :
9.2.2. deve-se verificar a origem do pagamento de 'quintos', se advindos de decisão judicial transitada em julgado ou não ou ainda de decisão administrativa e, na hipótese em que não houver decisão judicial passada em julgado ou quando se tratar de decisão administrativa, a vantagem de 'quintos' incorporada com fulcro em funções comissionadas exercidas entre 8/4/1998 a 4/9/2001 deve ser destacada e transformada em 'parcela compensatória' a ser absorvida por reajustes futuros concedidos nos proventos, na linha da solução definitiva da controvérsia conferida à matéria pela Suprema Corte, por meio do RE 638.115/CE, e consoante o Acórdão 442/2020-TCU-Segunda Câmara (rel. min. subst. Marcos Bemquerer Costa) ;
7.9. Neste caso concreto, a recorrente afirma que a incorporação das suas parcelas após a edição da Lei 9.624/1998 se deu em virtude de decisão judicial transitada em julgado em 1/8/2006. Juntou cópia da sentença proferida pelo Juiz Federal da 7ª Vara, Novely Vilanova da Silva Reis (peça 16, p. 17-20) , com dispositivo do seguinte teor:
DISPOSITIVO
9 Acolho o pedido, em parte, para que sejam incorporados à remuneração dos substituídos da autora os quintos/décimos decorrentes do exercício de função/cargo em comissão exercidos no período de 08/04/1998 a 09/09/2001 (relação, fls. 448-500) . As diferenças serão pagas com:
a) correção monetária a partir de cada prestação mensal vencida por se tratar de crédito alimentar;
b) juros moratórios mensais pela taxa selic a partir da citação em 20/01/2005 (Código Civil, art. 406) ;
c) verba honorária de 10% sobre o valor atualizado da condenação;
d) reembolso de custas antecipadas.
10 Publicar e intimar a União: decorrido o prazo recursal (30) , remeter os autos para o TRF da 1ª Região (CPC, art. 475/I) .
11 Publicar e intimar a União: decorrido o prazo recursal (30 dias) , remeter os autos para o TRF da 1ª Região (CPC, art. 475/II) .
Brasília. 01 de abril de 2005.
7.10. A propósito, consta dos autos o OFÍCIO SGP/CAPE/DCAPO Nº 368/2020, de 26 de novembro de 2020 (peça 19) , pelo qual a Sra. Diretora da Secretaria de Gestão de Pessoas do TRT-1ª Região informa o seguinte:
Ademais, conforme item 9.3.1.2 do referido Acórdão: ' 9.3.1.2 - adeque, se for o caso, o pagamento da parcela referente à incorporação de 'quintos' da interessada à modulação dada pelo Supremo Tribunal federal na apreciação do Recurso Extraordinário 638.115/CE' procedemos ao destaque dos quintos com efeitos a contar de 03/11/2020, data da ciência deste Regional. Porém, como a interessada demonstrou ser beneficiária de decisão judicial transitada em julgado, conforme documentos em anexo, foi revertido o destaque das parcelas de quintos de funções comissionadas exercidas entre 08/04/1998 a 04/09/2001 e sua transformação em parcelas compensatórias a serem absorvidas por reajustes futuros. (Destaque não consta do original) .
7.11.  Diante dessa informação, verifica-se que o Órgão Pagador havia efetuado o destaque das parcelas de quintos de funções comissionadas exercidas entre 08/04/1998 e 04/09/2001 e sua transformação em parcelas compensatórias a serem absorvidas por reajustes futuros. Entretanto, uma vez que a interessada demonstrou ser beneficiária de decisão judicial transitada em julgado, o procedimento foi revertido (Ofício à peça 19) .
7.12. É oportuno ressaltar que o comando da determinação dirigida ao Tribunal Regional do Trabalho da 1ª Região foi escrito nos seguintes termos:
9.3.1.2. adeque, se for o caso, o pagamento da parcela referente à incorporação de 'quintos' da interessada à modulação dada pelo Supremo Tribunal Federal na apreciação do Recurso Extraordinário 638.115/CE; (destaque nosso) 
7.13. Dessa forma, observa-se que esse item do acórdão recorrido já está de acordo com a redação definida no acórdão-paradigma (Acórdão 1255/2020-TCU-Plenário, rel. o Ministro-Substituto Marcos Bemquerer) , razão pela qual deve ser mantido inalterado.
7.14.  Quanto à incorporação de parcela de 'quintos/décimos' (2/10 da FC-7) de função comissionada diferente daquela que foi efetivamente exercida, o Órgão Pagador informou o seguinte (ofício à peça 19) :
Tendo em vista o prazo e comando exarados no item 9.3.1.1 do v. Acórdão, procedemos ao ajuste do pagamento da função de Chefe de Gabinete, do nível FC-07 para o nível FC-05, conforme originalmente incorporada em 29/03/1998.
7.15.  Assim, conforme a informação acima, a determinação constante do subitem 9.3.1.1 foi devidamente cumprida.
7.16. Quanto à boa-fé da recorrente, este Tribunal a considerou, dispensando a devolução dos valores indevidamente recebidos, nos termos do subitem 9.2 do acórdão recorrido.
7.17. Em virtude dessas considerações, opina-se pela rejeição dos argumentos apresentados pela recorrente.
CONCLUSÃO
8. Da análise de mérito, conclui-se que:
a) não houve violação aos princípios da segurança jurídica e da isonomia;
b) não houve violação ao direito adquirido;
c) a redação do subitem do acórdão recorrido: '9.3.1.2. adeque, se for o caso, o pagamento da parcela referente à incorporação de 'quintos' da interessada à modulação dada pelo Supremo Tribunal Federal na apreciação do Recurso Extraordinário 638.115/CE' está de acordo com o padrão definido no subitem 9.2.2 do acórdão-paradigma (Acórdão 1255/2020-TCU-Plenário) ;
d) o órgão pagador informou que procedeu ao ajuste do pagamento da função de Chefe de Gabinete, do nível FC-07 para o nível FC-05, conforme originalmente incorporada em 29/03/1998.
8.1. Por conseguinte, deve-se negar provimento ao presente recurso.
PROPOSTA DE ENCAMINHAMENTO
9. Ante o exposto, submetem-se os autos à consideração superior, propondo-se, com fundamento no art. 48 da Lei 8.443/1992:
 a) conhecer do recurso interposto, para, no mérito, negar-lhe provimento;
b) informar à recorrente e demais interessados do acórdão a ser proferido, destacando que o relatório e o voto que o fundamentam podem ser acessados por meio do endereço eletrônico www.tcu.gov.br/acordaos."
	É o relatório.

não há.

Procuradora-Geral Cristina Machado da Costa e Silva.

APOSENTADORIA. INCORPORAÇÃO INDEVIDA DE "QUINTOS" APÓS A EDIÇÃO DA LEI 9.624/1998. ILEGALIDADE. NEGATIVA DE REGISTRO. DETERMINAÇÕES. PEDIDO DE REEXAME. CONHECIMENTO. NÃO PROVIMENTO.

APOSENTADORIA (APOS)

Secretaria de Recursos (Serur).

Trata-se de pedido de reexame em processo de Aposentadoria, interposto por Kátia Neffá Pinto Lapa e Silva, ex-servidora do Tribunal Regional do Trabalho da 1ª Região, contra o Acórdão 11205/2020-TCU-Segunda Câmara, de relatoria da ministra Ana Arraes. 
2.	Ratificando despacho exarado à peça 20, conheço do presente recurso.
3.	 No âmbito da deliberação recorrida, este Tribunal julgou ilegal o ato de aposentadoria em favor da ex-servidora, negando-lhe registro, em virtude das seguintes irregularidades, expressas no item 2 do voto da eminente ministra relatora: i) incorporação de parcela de "quintos/décimos" (2/10 da FC-7) de função comissionada diferente daquela que foi efetivamente exercida; e ii) concessão de "quintos" de funções comissionadas exercidas após o advento da Lei 9.624/1998.	
4.	Na mesma decisão, o TCU determinou ao Conselho da Justiça Federal, entre outras providências, que:
9.3.1.1. faça cessar pagamentos decorrentes do ato impugnado por esta Corte, sob pena de responsabilidade solidária da autoridade administrativa omissa, nos termos do art. 262 do Regimento Interno;
9.3.1.2. adeque, se for o caso, o pagamento da parcela referente à incorporação de 'quintos' da interessada à modulação dada pelo Supremo Tribunal Federal na apreciação do Recurso Extraordinário 638.115/CE;
5.	Inconformada com a decisão desta Corte, a ex-servidora apresentou elementos recursais alegando, em confronto aos motivos reais que levaram ao julgamento de seu ato de aposentadoria, no âmbito do acórdão recorrido, a existência de decisão judicial transitada em julgado sobre o pagamento das parcelas de quintos incorporadas após o advento da Lei 9.624/1998.
6.	A recorrente apresentou também os seguintes argumentos, em relação à incorporação de "opção" de função, irregularidade que não foi motivadora do julgamento de seu ato de aposentadoria pela ilegalidade: i) violação aos princípios da segurança jurídica e da isonomia, decorrente do entendimento firmado no Acórdão 1.599/2019; ii) violação ao direito adquirido; e iii) necessidade de modulação dos efeitos do acórdão recorrido.
7.	A Secretaria de Recursos (Serur) analisou o pleito da recorrente e propôs, com o aval do Ministério Público junto ao TCU, por conhecer e negar provimento ao pedido de reexame interposto.
8.	Historiados brevemente os fatos, manifesto minha anuência aos pareceres uniformes exarados nos autos e adoto os fundamentos utilizados como razões de decidir.
9.	Com relação à questão dos quintos, incorporados à remuneração de forma indevida, os itens transcritos a seguir, extraídos do voto condutor do acórdão recorrido, esclareceram a modulação prevista pelo Supremo Tribunal Federal:
6. Porém, é relevante destacar que a Suprema Corte, no citado recurso extraordinário, modulou os efeitos da decisão pela inconstitucionalidade da incorporação de 'quintos/décimos' decorrentes do exercício de funções comissionadas no período compreendido entre a edição da Lei 9.624/1998 e a Medida Provisória 2.225-48/2001, ante a ausência de lei que a amparasse, para desobrigar a devolução dos valores recebidos de boa-fé pelos servidores até a data do julgamento, cessada a ultra-atividade das incorporações
7. E, na apreciação posterior de embargos de declaração, o STF, em 18/12/2019, deliberou no sentido de: a) reconhecer indevida a cessação imediata do pagamento dos 'quintos' quando fundado em decisão judicial transitada em julgado; b) garantir àqueles que continuavam recebendo a parcela até aquela data em razão de decisão administrativa ou decisão judicial sem trânsito em julgado o pagamento mantido até sua absorção integral por quaisquer reajustes futuros concedidos aos servidores. 
10. 	O item 8 do referido voto relatou que essa modulação da Suprema Corte estava sendo acolhida pelo TCU, mas destacou a incerteza quanto à existência ou não de decisão judicial transitado em julgado, em virtude da ausência de documentação comprobatória da decisão administrativa que determinou o pagamento dos quintos/décimos. 
11.	Ante a existência das irregularidades referentes ao pagamento dos "quintos/décimos", a relatora observou que, de qualquer forma, o ato de aposentadoria seria considerado ilegal, mesmo em caso de sentença transitada em julgado. Quanto à regularização da situação, o subitem 9.1.3 do Acórdão 11205/2020-TCU-Segunda Câmara, diante da incerteza criada pela ausência de documentação, determinou que fosse adequado, se fosse o caso, o pagamento da parcela à modulação dada pelo Supremo Tribunal Federal na apreciação do Recurso Extraordinário 638.115/CE.
12.	Com base nesse comando, o órgão pagador, conforme relatado na instrução da Serur, havia efetuado o destaque das parcelas de quintos de funções comissionadas exercidas entre 08/04/1998 e 04/09/2001 e sua transformação em parcelas compensatórias a serem absorvidas por reajustes futuros. 
13.	Não obstante, como a interessada demonstrou ser beneficiária de decisão judicial transitada em julgado, o procedimento foi revertido pelo próprio órgão pagador. Dessa forma, embora sanada, em sede recursal, a dúvida quanto à decisão judicial transitada em julgado, nada há que ser alterado no acórdão recorrido, conforme concluiu a Serur.
14.	As demais alegações da recorrente referem-se à incorporação de "opção" de função, irregularidade que não foi motivadora do julgamento de seu ato de aposentadoria pela ilegalidade. Ainda assim, a Serur refutou devidamente os argumentos apresentados em relação ao tema.
15.	Ante o exposto, reitero minha adesão ao entendimento uniforme manifestado nos pareceres da Serur e do MPTCU para negar provimento ao pedido de reexame interposto por Kátia Neffá Pinto Lapa e Silva, mantendo-se inalterados os comandos do Acórdão 11205/2020-TCU-Segunda Câmara.
	Nesses termos, VOTO por que este Tribunal adote a minuta de Acórdão que trago à apreciação.
TCU, Sala das Sessões Ministro Luciano Brandão Alves de Souza, em 15 de junho de 2021.
Ministro JOÃO AUGUSTO RIBEIRO NARDES 
Relator